臺灣高等法院民事判決
108年度重上字第6號
上  訴  人  李馥任
訴訟代理人  侯冠全律師
被  上訴人  李建興
訴訟代理人  陳宏雯律師
複  代理人  林楷傑律師
上列當事人間請求不動產所有權移轉登記等事件，上訴人對於中
華民國107年9月27日臺灣士林地方法院第一審判決（106年度重
訴字第263號）提起上訴，上訴人並為訴之擴張，本院於109年3
月18日言詞辯論終結，判決如下：
　　主　文
原判決關於駁回上訴人後開第二項之訴部分，及訴訟費用之裁判
，均廢棄。
被上訴人應將如附表所示之不動產所有權移轉登記予上訴人。
其餘上訴、擴張之訴均駁回。
第一、二審（含擴張之訴）訴訟費用由被上訴人負擔。
    事實及理由
壹、程序方面：
    按第二審訴之變更或追加，非經他造同意不得為之，但擴張
    或減縮應受判決事項之聲明者，不在此限，民事訴訟法第44
    6條第1項、第255條第1項第3款規定甚詳。又不變更訴訟標
    的，而補充或更正事實上或法律上之陳述者，非為訴之變更
    或追加，亦經同法第256條著有明文。本件上訴人於原審提
    起預備合併之訴，其先位請求確認兩造間就如附表所示不動
    產（下稱系爭不動產）於民國99年9月1日訂立之信託契約（
    下稱系爭信託契約）關係不存在，被上訴人應將於99年9月7
    日以信託為登記原因所為系爭不動產之所有權移轉登記（下
    稱系爭信託登記）塗銷（見原審卷第200頁）；嗣在本院第
    二審程序擴張該部分請求併確認兩造就系爭不動產於99年9
    月7日所為之信託登記物權行為亦不存在，被上訴人應於塗
    銷系爭信託登記後將系爭不動產所有權移轉登記予上訴人（
    見本院卷二第73頁），核屬擴張應受判決事項之聲明，應予
    准許。另上訴人於上訴聲明中更正系爭不動產其中建物部分
    之門牌號碼為臺北市○○區○○○路0段000巷00號1樓（見本院卷
    一第261頁），則屬更正事實上陳述，非為訴之變更或追加
    ，亦予敘明。
貳、實體方面：
一、上訴人主張：伊於87年2月16日出生，被上訴人為伊之父，
    伊未曾就所有之系爭不動產於99年9月1日與被上訴人締結系
    爭信託契約，99年9月7日以系爭信託契約為登記原因所為之
    系爭信託登記，亦係訴外人李鐵吉（即伊爺爺、被上訴人之
    父）在兩造均不知情之情形下所辦理，兩造就系爭信託契約
    之債權行為及信託登記之物權行為均未經意思表示合致；縱
    認兩造存有前開合意，系爭不動產為伊特有財產，系爭信託
    契約乃單獨使伊負擔義務之不利處分，亦違反民法第1088條
    第2項但書規定而應屬無效，是前開債權行為及物權行為自
    均不存在，被上訴人應將系爭信託登記塗銷，並移轉系爭不
    動產所有權登記予伊。如認兩造存有系爭信託契約，然被上
    訴人離家多年，並未實際照料伊，亦從未依系爭信託契約管
    理系爭不動產，兩造現更形同水火，伊對被上訴人實無信任
    關係，伊得不受系爭信託契約第8條第1項所訂：除經兩造同
    意外，不得於信託期間內變更或終止系爭信託契約約款（下
    稱系爭約款）之拘束，依序依信託法第63條第1項、類推適
    用民法第549條第1項規定、依民法第227條之2規定排除系爭
    約款後，以起訴狀繕本之送達終止系爭信託契約，被上訴人
    自應移轉系爭不動產所有權登記予伊。兩造就系爭信託契約
    關係存否有所爭執，伊有受確認判決之法律上利益等情，先
    位求為確認系爭信託契約關係不存在，並依民法第767條第1
    項中段規定，請求被上訴人塗銷系爭信託登記，備位依民法
    第179條規定請求將系爭不動產移轉登記予伊（原審為上訴
    人敗訴之判決，上訴人聲明不服，提起上訴）。並於本院擴
    張先位請求確認前開信託登記物權行為亦不存在，及移轉系
    爭不動產所有權登記予伊。擴張後之上訴聲明：先位部分：
    ㈠原判決廢棄。㈡確認兩造間就系爭不動產之系爭信託契約關
    係及99年9月7日之信託登記物權行為均不存在；㈢被上訴人
    應就系爭不動產所為之系爭信託登記塗銷，並將系爭不動產
    所有權移轉登記予上訴人。備位部分：㈠原判決廢棄。㈡被上
    訴人應將系爭不動產所有權移轉登記予伊。
二、被上訴人則以：系爭不動產乃伊於99年間贈與當時尚未成年
    之上訴人，並經訴外人丙○○（即上訴人之母、伊前配偶，當
    時與伊尚未離婚而同為上訴人之法定代理人）同意辦理系爭
    信託登記，而將所需身分證件、印鑑證明、印鑑章交予李鐵
    吉以登記至伊名下，兩造間自已就系爭信託契約及信託登記
    物權行為意思表示合致；縱認丙○○於辦理系爭信託登記之初
    並不知情，然其委託李鐵吉全權處理上訴人等兩造兒女之房
    產事宜，且交付身分證件、印鑑證明、印鑑章予李鐵吉，至
    遲於102年間亦應知悉系爭不動產信託登記予伊之情，卻從
    未異議而持續繳納稅金，堪認丙○○亦應有對李鐵吉授權之外
    觀而應負表見代理之責，系爭信託契約自屬有效存在。又被
    上訴人擔任系爭不動產之信託受託人，乃因系爭不動產價格
    甚鉅，且上訴人於受贈時為限制行為能力人，無自行管理系
    爭不動產之能力所為贈與之負擔，系爭信託契約對上訴人自
    無不利；系爭約款係為確保上訴人年屆27歲思慮已臻成熟之
    際，始可自行處分利用系爭不動產，除不得任意終止系爭信
    託契約外，未令上訴人額外負擔任何義務，旨在保護上訴人
    之利益，故系爭信託契約亦未違反民法第1088條第2項但書
    規定。系爭約款未違反強制禁止規定或公序良俗，兩造自得
    特約排除任意規定即信託法第63條第1項之適用、民法第549
    條第1項之類推適用；伊係因與丙○○離婚方未能返家居住，
    上訴人現住處為伊提供，伊亦有給付扶養費，兩造未喪失信
    賴關係，上訴人不得違反系爭約款片面終止系爭信託契約。
    又系爭信託契約之履行並無重大變異，亦不容上訴人假以情
    事變更原則恣意推翻契約約定，故本件上訴人之請求，應屬
    無據等語，資為抗辯。並答辯聲明：上訴及擴張之訴均駁回
    。
三、本院之判斷：
  ㈠系爭不動產於上訴人尚未成年之99年9月7日辦理以系爭信託
    契約為登記原因之系爭信託登記予被上訴人之事實，有土地
    登記申請書、建築改良物信託契約書、戶籍謄本可證（見原
    審卷第125至128、130頁）。觀之證人李鐵吉於原審證述：
    系爭不動產伊本來登記給伊孫子（即上訴人），但伊害怕伊
    媳婦（即丙○○）出賣房屋，所以伊才會把系爭不動產信託給
    伊兒子（即被上訴人），從頭到尾都是伊一個人辦理的，被
    上訴人的身分證是被上訴人拿給伊的等語明確（見原審卷第
    233至234頁），證人丙○○則證稱：系爭不動產一直以來都是
    由阿公（即李鐵吉）在處理，即便過戶給上訴人，也仍是由
    阿公繼續管理；阿公說要做什麼，伊與上訴人就做什麼，伊
    的印鑑證明、印鑑章是伊交給阿公的，伊等不會去干涉阿公
    做什麼，因房地產都是阿公在處理，系爭不動產辦理完的資
    料都是阿公在保管，所有權狀也是放在阿公那邊等語（見本
    院卷一第264至265頁），堪認關於系爭不動產之使用、收益
    、處分，實際上悉由證人李鐵吉全權處理，上訴人及證人丙
    ○○對之均無異議；再參以證人丙○○復證述：這幾年證人李鐵
    吉有請伊去繳稅金等語（見本院卷一第265頁），而系爭不
    動產之房屋稅繳納證明書明確記載納稅義務人為「甲○○（信
    託登記）等2人」、「甲○○委託人乙○○等2人」，有臺北市稅
    捐稽徵處全期房屋稅繳納證明書可憑（見本院卷一第377至3
    95頁），顯見證人丙○○於知悉系爭不動產已信託登記予被上
    訴人後從未爭議，反仍持續繳納稅款，足徵系爭信託契約及
    信託登記物權行為確係李鐵吉基於丙○○以上訴人法定代理人
    之身分就系爭不動產使用、收益、處分之概括授權所為，上
    訴人主張其與被上訴人就系爭信託契約及信託登記物權行為
    並未達成合意云云，自無足採。次按父母對於未成年子女之
    特有財產，有使用、收益之權，但非為子女之利益，不得處
    分之，民法第1088條第2項定有明文。查系爭不動產為上訴
    人特有財產之事實，為兩造所不爭執（見本院卷一第207頁
    、卷二第59頁），堪認屬實。兩造以系爭信託契約約定信託
    期間自99年9月1日起至114年8月31日止，由受託人即被上訴
    人依約管理處分（出租）系爭不動產所有權，受益人為上訴
    人，並不得就系爭不動產出售及設定他項權利（見原審卷第
    128頁）；雖另訂有系爭約款，然斟酌上訴人於信託當時尚
    不具管理處分系爭不動產之完全行為能力，由被上訴人受託
    為其管理處分，並將所得利益歸屬於上訴人，僅雙方片面終
    止契約之權限因系爭約款存在而受相當限制，並未使上訴人
    因此負擔任何債務；自系爭信託契約之整體履行內容以觀，
    堪認將系爭不動產信託登記予被上訴人仍屬為上訴人利益而
    為，並未違反民法第1088條第2項規定，上訴人主張系爭信
    託契約及信託登記物權行為均應違反該條而無效云云，亦非
    可取。是上訴人先位請求確認兩造間就系爭不動產之系爭信
    託契約關係及99年9月7日之信託登記物權行為均不存在，並
    依民法第767條第1項中段規定，請求被上訴人塗銷系爭信託
    登記，並將系爭不動產所有權移轉登記予上訴人，為無理由
    。
　㈡次按信託利益全部由委託人享有者，委託人或其繼承人得隨
    時終止信託，信託法第63條第1項有所明定。又信託關係乃
    因委託人信賴受託人代其行使權利而成立，其性質與委任關
    係類似；終止契約不失為當事人之權利，雖非不得由當事人
    就終止權之行使另行特約，然委任契約，係以當事人之信賴
    關係為基礎所成立之契約，如其信賴關係已動搖，而使委任
    人仍受限於特約，無異違背委任契約成立之基本宗旨。是委
    任契約不論有無報酬，或有無正當理由，均得隨時終止，縱
    有不得終止之特約，亦不排除民法第549條第1項之適用（最
    高法院98年度台上字第218號、95年度台上字第1175號裁判
    要旨可資參照）。準此，如自益信託契約之當事人間信賴關
    係已有動搖，縱有不得終止契約之特約，委託人仍得依信託
    法第63條第1項規定隨時終止信託契約。查系爭信託契約約
    定上訴人為受益人而享有信託利益（見原審卷第128頁）。
    證人丙○○證稱：兩造幾乎沒有互動，上訴人與他妹妹從小都
    是伊照顧，被上訴人也不會主動說要來看上訴人他們，被上
    訴人傳給阿公的簡訊說他已經委任仲介要將系爭不動產賣掉
    ，並說上訴人不是他的小孩，兩造沒有信任關係存在等語（
    見本院卷一第266至267頁），核與上訴人所稱：被上訴人在
    伊小時候就有負債，也沒有與家人往來，就伊印象所及，都
    是被上訴人對伊謾罵，伊試著修復與被上訴人關係，但遭被
    上訴人以簡訊方式謾罵，被上訴人要把伊及家人全部一起趕
    出去，還要對伊求償一大筆錢，伊與被上訴人已無信賴關係
    等情大致相符（見本院卷一第245至246頁），並有被上訴人
    另案起訴證人丙○○遷讓房屋事件之民事起訴狀附卷可憑（見
    原審卷第76至80頁）；兩造迄今仍互指他方不是（見本院卷
    二第75頁），被上訴人復於簡訊中揚言欲出賣系爭不動產（
    見原審卷第94頁）。堪信上訴人所主張：被上訴人離家多年
    ，兩人早已形同陌路，被上訴人有可能出售系爭不動產清償
    其個人債務，雙方已喪失維繫系爭信託契約關係之相互信賴
    基礎等情，應非子虛，上訴人自得不受系爭約款拘束，依信
    託法第63條第1項規定終止系爭信託契約。上訴人以起訴狀
    繕本之送達，為終止系爭信託契約之意思表示，被上訴人於
    106年3月7日收受（見原法院調解卷第50頁），系爭信託契
    約關係於是日終止，被上訴人即無登記為系爭不動產所有權
    人之法律上原因，是上訴人備位主張依民法第179條規定，
    請求被上訴人移轉系爭不動產所有權登記予上訴人，則屬有
    據。又本件上訴人依信託法第63條第1項規定終止系爭信託
    契約既有理由，本院就其另主張之類推適用民法第549條第1
    項、同法第227條之2等規定，為同一聲明之請求，即無庸審
    究，附此敘明。
　㈢綜上所述，上訴人先位之訴請求確認系爭信託契約關係不存
    在，並依民法第767條第1項中段規定，請求被上訴人塗銷系
    爭信託登記，均無理由，不應准許；上訴人備位之訴依信託
    法第63條第1項規定終止系爭信託契約，並依民法第179條規
    定請求移轉系爭不動產所有權登記予伊，為有理由，應予准
    許。原審就上開應准許部分（即備位之訴）為上訴人敗訴之
    判決，尚有未洽，上訴論旨指摘原判決此部分不當，求予廢
    棄改判，為有理由，爰由本院廢棄改判如主文第2項所示。
    至原審就上開請求不應准許部分（即先位之訴），為上訴人
    敗訴之判決，核無違誤，上訴意旨指摘原判決此部分不當，
    求予廢棄，為無理由，應駁回其上訴。又上訴人就先位之訴
    部分另於本院擴張請求確認99年9月7日之信託登記物權行為
    不存在，及移轉系爭不動產所有權登記予伊，亦無理由，應
    併駁回之。
四、本件事證已臻明確，兩造其餘之攻擊或防禦方法及所用之證
    據，經本院斟酌後，認為均不足以影響本判決之結果，爰不
    逐一論列，附此敘明。
五、據上論結，本件上訴先位之訴為無理由，備位之訴為有理由
    ，擴張之訴為無理由，依民事訴訟法第450條、第449條第1
    項、第78條、第79條，判決如主文。
中　　華　　民　　國　　109 　年　　4 　　月　　15　　日
                  民事第二十三庭
                        審判長法  官  蕭胤瑮
         　　　 　　　　　　　法  官　鄭威莉
        　　　　　　　　　　　法  官　許勻睿
正本係照原本作成。
如不服本判決，應於收受送達後20日內向本院提出上訴書狀，其
未表明上訴理由者，應於提出上訴後20日內向本院補提理由書狀
（均須按他造當事人之人數附繕本）上訴時應提出委任律師或具
有律師資格之人之委任狀；委任有律師資格者，另應附具律師資
格證書及釋明委任人與受任人有民事訴訟法第466條之1第1項但
書或第2項（詳附註）所定關係之釋明文書影本。如委任律師提
起上訴者，應一併繳納上訴審裁判費。
中　　華　　民　　國　　109 　年　　4 　　月　　16　　日

　　　　　　　　　　　　　    書記官  秦湘羽
附註：
民事訴訟法第466條之1（第1項、第2項）：
對於第二審判決上訴，上訴人應委任律師為訴訟代理人。但上訴
人或其法定代理人具有律師資格者，不在此限。
上訴人之配偶、三親等內之血親、二親等內之姻親，或上訴人為
法人、中央或地方機關時，其所屬專任人員具有律師資格並經法
院認為適當者，亦得為第三審訴訟代理人。

附表
編號 土地(建物)坐落 權利範圍 1 臺北市○○區○○段0○段000地號 960分之24 2 臺北市○○區○○段0○段00000地號 960分之24 3 臺北市○○區○○段0○段00000號建物 (門牌號碼：臺北市○○區○○○路0段000巷00號1樓) 4分之3